【裁判字號】    95,易,116
【裁判日期】    950529
【裁判案由】    妨害兵役
【裁判全文】
臺灣臺中地方法院刑事判決               95年度易字第116號
公  訴  人  臺灣臺中地方法院檢察署檢察官
被      告  丙○○
選任辯護人  周志峰律師
上列被告因妨害兵役案件，經檢察官聲請簡易判決處刑（九十四
年度偵字第一四七二一號），本院沙鹿簡易庭認為不宜適用簡易
程序，移由本院刑事庭審理，判決如下：
    主    文
丙○○無罪。
    理    由
一、公訴意旨略以：被告丙○○係臺中縣後備司令部所屬之後備
    軍人，為九十四年度博愛二五０三之七號教育召集令（編號
    二四九號）之應召員，應於民國九十四年五月二十五日八時
    至臺中縣烏日鄉○○路○段五０二號之成功嶺營區報到。詎
    被告意圖避免召集，自九十四年之農曆過年前起，即已遷居
    未按戶籍地址居住，亦未按規定申報遷出戶籍，致上開之教
    育召集令無法交付送達，而逃避上揭之入營教育召集。因認
    被告係違反妨害兵役治罪條例第十條第一項第三款之規定而
    犯同條第三項之罪，應依同條例第六條第一項科刑。
二、按犯罪事實應依證據認定之，無證據不得認定犯罪事實，刑
    事訴訟法第一百五十四條第二項定有明文。而刑事訴訟法上
    所謂認定犯罪事實之證據，係指足以認定被告確有犯罪行為
    之積極證據而言，該項證據自須適合於被告犯罪事實之認定
    ，始得採為斷罪資料，最高法院二十九年上字第三一０五號
    著有判例。又認定犯罪事實所憑之證據，無論係直接證據或
    間接證據，其為訴訟上之證明，須於通常一般之人均不致有
    所懷疑，而得確信其為真實之程度者，始得據為有罪之認定
    ，倘其證明尚未達到此一程度，而有合理之懷疑存在，復無
    其他調查途徑可尋，法院即應為無罪之判決，最高法院七十
    六年台上字第四九八六號判例足供參照。
三、公訴人認被告丙○○涉有上開妨害兵役治罪條例犯行，無非
    係以被告自承早於九十四年二月初即已未按戶籍地址居住，
    亦未按規定申報遷出戶籍，並有臺中縣後備司令部妨害兵役
    案件移送報告書、教育召集令及教育召集令受領回執等在卷
    可稽，為其主要論據。訊據被告則堅決否認有何公訴人所指
    之上開犯行，辯稱：伊在偵查中向檢察官供稱係於九十四年
    五、六月間遷出戶籍地址，實際上在更早之前即已搬離該處
    ，是因害怕太久未申報戶籍遷移才如此說，伊戶籍所在地之
    後方尚有鄰居居住，且為同一門牌號碼，伊係因為並未收到
    教育召集令，所以才未依時前往指定地點報到，並無避免召
    集處理之主觀意圖等語。被告之選任辯護人則辯稱：被告之
    叔叔亦居住於臺中縣清水鎮○○路四十四號，與被告原有之
    戶籍地址為同一門牌號碼，因鄰居甲○○於被告搬離該址後
    ，均能為被告代收掛號信等重要文件，被告原以為不會影響
    其收信狀況，因而疏未辦理申報新住所之手續，但絕非意圖
    避免召集處理之情況；且多數人民遷移住所常係基於工作或
    其他考量，應由檢察官對於行為人是否具有「意圖避免召集
    處理」之主觀犯意，指出證明之方法等語。
四、經查：
（一）按九十一年六月二十六日修正公布，同年月二十八日生效
      之妨害兵役治罪條例第十條第一項係以「後備軍人意圖避
      免召集處理」為主觀要件，此主觀要件應依證據認定之，
      始得為適用法律之依據（最高法院九十二年度台非字第四
      ０四號刑事判決參照），足見行為人倘無避免召集處理之
      意圖，仍不得遽以該罪相繩。尤其上開修法既已明文增列
      主觀要件，顯見立法者係考量人民遷移住居所之原因不一
      ，並非均係基於逃避兵役召集之故，假使因單純遷移住居
      所未申報，導致召集令無法送達而未前往報到，因此觸犯
      法律，有犯罪前科，將使人民輕易入罪（臺灣高等法院暨
      所屬法院九十三年法律座談會刑事類提案第十五號研討結
      果參照）。至後備軍人管理規則第七條第二款固然明文規
      定：「後備軍人依前條所定管理事項，應有下列各項之義
      務：……二、戶籍遷出遷入或住址變更申報。」，然該項
      規定僅係揭示後備軍人負有申報戶籍及地址異動資料之義
      務而已，至於行為人究係基於「故意隱匿」或「過失遺漏
      」等主觀情狀，仍須綜合各項主、客觀事實詳加認定，殊
      不能僅因行為人於軍中退伍時業已知悉上開後備軍人管理
      規則之相關規定，而其嗣於遷出戶籍地址時並未及時申報
      ，即率予推論行為人有避免召集處理之主觀犯罪意圖。如
      若不然，則上開妨害兵役治罪條例第十條第一項增加先前
      所無之「意圖避免召集處理」主觀要件勢將形同虛設，亦
      將使該罪係處罰故意犯或應擴及於過失犯之界線趨於模糊
      ，合先敘明。
（二）而被告係於就讀國中時，即已搬離原戶籍所在地之臺中縣
      清水鎮○○路四十四號，惟實際居住於上開戶籍地之鄰居
      甲○○仍會協助被告代收信件及寄至該處之重要文書乙節
      ，業據證人即被告之父乙○○、證人甲○○於本院審理時
      證述綦詳，參諸卷附被告於清海國民中學、嘉陽高級中學
      畢業紀念冊上所記載之通訊地址，亦為臺中縣梧棲鎮○○
      里○○○街二十巷六號，而非前揭登記之戶籍地址，其理
      益明。則被告早於就讀國中階段即已居住於戶籍地址以外
      之處所，迄本件教育召集令向其原有戶籍地址送達時，被
      告均未辦理任何異動登記，其間歷經八十八年六月十六日
      入伍服役之兵役徵集，及退伍後之九十一年七月三日點閱
      召集，相關徵集、召集通知皆向上開臺中縣清水鎮○○路
      四十四號戶籍地址送達，而被告均能準時前往報到接受徵
      召，並無任何逃匿或拖延情事，此有臺中縣後備指揮部九
      十五年四月十日朔愛字第０九五０００二三００三號函檢
      附之被告個人資料一份在卷為憑。倘被告確係基於逃避兵
      役或召集處理之意圖，而隱匿上開搬離戶籍地址之事實，
      對於上開經由他人之手輾轉取得之兵役徵集或點閱召集通
      知避之唯恐不及，又何來準時入營報到且順利退伍、解召
      之理？足見被告應係信賴證人甲○○均能為其代收轉交包
      括召集令在內之重要信件，始未積極辦理上開地址遷移之
      申報事宜，其未依前揭後備軍人管理規則第七條第二款盡
      其申報義務固然應受歸責，揆諸前揭說明，被告究與妨害
      兵役治罪條例第十條第一項「意圖避免召集處理」之主觀
      構成要件尚屬有間，在公訴人未能就被告之犯罪意圖充分
      舉證之情形下，本院自不能僅憑其並未辦理戶籍地址遷移
      異動登記之事實即遽予入罪。
（三）再者，被告原戶籍所在之臺中縣清水鎮○○路四十四號並
      非僅有一處民宅，除被告原先居住之處所外，另有蔡敏雄
      、紀姓屋主、甲○○所經營之群佑公司等三戶亦設籍於該
      處，且共用同一門牌，而被告原有居住處所已於九十四年
      三月間拆除，本件教育召集令經事後查證，係管區警員在
      上開處所拆除後，將公告貼於蔡敏雄住處門首，並未通知
      甲○○代為收受轉交等情，業經證人甲○○、乙○○於本
      院審理時證述明確。而證人即送達本件教育召集令之臺中
      縣警察局清水分局大秀派出所警員陳育智亦於偵查中證稱
      ：依伊向現住戶查訪結果，被告原先居住之處所已經拆除
      ，且使用該門牌的住家有二戶等語，足見卷附照片中張貼
      本件教育召集令之處所，雖同為懸掛臺中縣清水鎮○○路
      四十四號之門牌，然該處顯非被告原有之住所至明。縱證
      人陳育智對於設籍於該處戶數多寡之描述與證人乙○○、
      甲○○尚非全然一致，惟就至少有二戶以上使用該處門牌
      及本件教育召集令係張貼於同一戶籍、不同住戶之事實則
      互核相符。是以被告未能經由證人甲○○輾轉取得本件教
      育召集令之原因，應係負責送達之警員陳育智將該戶籍地
      址蔡敏雄之住處誤為被告實際住所，並逕將教育召集令張
      貼於該處，以致證人甲○○未能依循往例取得前揭通知，
      被告亦因而無從準時前往指定營區報到接受教育召集，益
      徵被告應無避免召集處理之犯罪意圖可言。
    綜上所陳，被告及選任辯護人前揭所辯尚非無據，堪可採信
    。此外，復查無其他積極證據足認被告確有公訴意旨所稱之
    上開妨害兵役治罪條例犯行，依「罪疑唯輕」之刑事法原則
    ，不能證明其犯罪，揆諸首揭法條及判例意旨，應諭知被告
    無罪之判決。
據上論斷，應依刑事訴訟法第四百五十二條、第三百零一條第一
項，判決如主文。
本案經檢察官蔡雯娟到庭執行職務。
中    華    民    國    95    年    5     月    29    日
                  刑事第七庭  審判長法  官  許金樹
                                    法  官  張清洲
                                    法  官  高文崇
上正本證明與原本無異。
如不服本判決，應於送達後十日內向本院提出上訴狀（須附繕
本），上訴於台灣高等法院台中分院。
                                    書記官  林淑慧
中    華    民    國    95    年    5    月    30    日


司法院資訊處製作；財團法人民間司法改革基金會備份。
